---
title: "Proyecto 2"
author: "Carlos Angel, Pablo Donado"
date: "2025-05-25"
output: html_document
---

# **Introducción**

El documento contiguo presenta un análisis de un conjunto de datos con información acerca de cincuenta jugadores de la NBA.

## Librerías

```{r setup, include=FALSE}
library(dplyr)
library(fastDummies)
library(psych)
library(fmsb)  
library(corrplot)
library(tidyr)
library(broom)
library(sigr)
library(ggplot2)
library(WVPlots)
library(Metrics)
library(e1071)
library(weights)
library(corrplot)
library(tidyverse)
library(rpart)
library(rpart.plot)
#library(caret)
library(e1071)
library(readxl)
library(writexl)
library(lubridate)
library(arules)
library(purrr)
library(cluster)
```

### Espacio de Trabajo

```{r}

setwd("C:/Users/carlo/OneDrive/Escritorio/data mining/Proyecto_2/Proyecto_unsupervised_learning")
#setwd("C:/Users/josep/OneDrive - UVG/SEMESTRE V/Data Mining/PROYECTO_FINAL_GITHUB/Proyecto_unsupervised_learning")

```

## Importación de Datos

```{r}

df <- read.csv("nba_players_2023_clustering (1).csv")
```

### Transformación del Dataset

#### Adición de Variables (Columnas)

Se sugiere agregar una columna que describa la región a la que pertenece cada jugador, así como un campo que indique la habilidad del jugador (nivel de jugador) en función del rendimiento por minuto.

```{r}



df <- df %>%
  mutate(region = case_when(
    nationality == "USA" ~ "America del Norte",
    nationality == "Canada" ~ "America del Norte",
    nationality == "Mexico" ~ "America del Norte",
    nationality == "Australia" ~ "Oceania",
    nationality == "USA/Australia" ~ "America del Norte / Oceania",
    nationality == "Japan" ~ "Asia",
    nationality == "Finland" ~ "Europa",
    nationality == "Greece" ~ "Europa",
    nationality == "Nigeria" ~ "Africa",
    nationality == "Cameroon" ~ "Africa",
    TRUE ~ "Otra"
  ))

df <- df %>%
  mutate(rendimiento_por_minuto = (points_per_game + 
                                    assists_per_game + 
                                    rebounds_per_game) / minutes_played_per_game)

df <- df %>%
  mutate(nivel_jugador = case_when(
    rendimiento_por_minuto >= 1.2 ~ "Elite",
    rendimiento_por_minuto >= 1.0 ~ "Alto",
    rendimiento_por_minuto >= 0.75 ~ "Promedio",
    rendimiento_por_minuto >= 0.6 ~ "Bajo",
    TRUE ~ "Muy bajo"
  ))

df$nivel_jugador <- factor(df$nivel_jugador,
                           levels = c("Muy bajo", "Bajo", "Promedio", "Alto", "Elite"))
```

A su vez, se creó una columna que indica la conferencia a la que pertenece cada equipo.

```{r}

equipos <- c(
  "Orlando Magic", "Milwaukee Bucks", "Washington Wizards", "Phoenix Suns",
  "Miami Heat", "Milwaukee Bucks", "Philadelphia 76ers", "New York Knicks",
  "Sacramento Kings", "Washington Wizards", "Toronto Raptors", "Milwaukee Bucks",
  "Boston Celtics", "Boston Celtics", "New York Knicks", "Orlando Magic",
  "Utah Jazz", "Phoenix Suns", "Dallas Mavericks", "Los Angeles Lakers",
  "Oklahoma City Thunder", "Oklahoma City Thunder", "Golden State Warriors",
  "Dallas Mavericks", "Atlanta Hawks", "Chicago Bulls", "Phoenix Suns",
  "Charlotte Hornets", "Sacramento Kings", "Utah Jazz", "New York Knicks",
  "Oklahoma City Thunder", "Miami Heat", "Dallas Mavericks", "Memphis Grizzlies",
  "Los Angeles Clippers", "Dallas Mavericks", "Atlanta Hawks", "Brooklyn Nets",
  "Detroit Pistons", "Philadelphia 76ers", "San Antonio Spurs", "Dallas Mavericks",
  "Dallas Mavericks", "Chicago Bulls", "Boston Celtics", "Phoenix Suns",
  "Los Angeles Lakers", "Atlanta Hawks", "Phoenix Suns"
)


# Crear columna conferencia
df <- df %>%
  mutate(conferencia = case_when(
    team %in% c("Orlando Magic", "Milwaukee Bucks", "Washington Wizards",
                "Miami Heat", "Philadelphia 76ers", "New York Knicks",
                "Toronto Raptors", "Boston Celtics", "Atlanta Hawks",
                "Chicago Bulls", "Charlotte Hornets", "Brooklyn Nets",
                "Detroit Pistons") ~ "Eastern Conference",
    team %in% c("Phoenix Suns", "Sacramento Kings", "Utah Jazz",
                "Dallas Mavericks", "Los Angeles Lakers", "Oklahoma City Thunder",
                "Golden State Warriors", "Memphis Grizzlies",
                "Los Angeles Clippers", "San Antonio Spurs") ~ "Western Conference",
    TRUE ~ NA_character_  # Por si hay algún equipo que no esté listado
  ))


```

# **Análisis Exploratorio**

```{r}
table(df$conferencia)
```

#### Preguntas de exploración:

a.  Cuál es la distribución de las variables.

b.  ¿Qué relación existe entre puntos, asistencias, rebotes por partida con la cantidad de minutos.

c.  ¿Qué relación existe entre puntos, asistencias, rebotes por partida con la edad.

d.  Cuantos hay en cada clasificacion de rendimiento por minuto.

e.  cuales son los jugadores en el nivel elite

f.  como esta distribuido el rendimiento por minuto por conferencia

g.  ¿Qué equipo tiene a los jugadores más jóvenes?

h.  ¿Qué equipo contiene a los jugadores con mayores puntos por juego?

```{r Exploracion de datos, include=TRUE }
  
str(df)

glimpse(df)

summary(df)
```

```{r}
# Distribucion de edad 

ggplot(df, aes(x = age)) +
  geom_histogram(bins = 10, fill = "green", color = "black") +
  theme_minimal() +
  labs(title = "Distribucion de edad", 
       y = "Frecuencia", 
       x = "Edad")


# Distribucion de minutos por partido

ggplot(df, aes(x = minutes_played_per_game)) +
  geom_histogram(bins = 10, fill = "yellow", color = "black") +
  theme_minimal() +
  labs(title = "Distribucion de minutos por partido", 
       y = "Frecuencia", 
       x = "minutos por partido")

ggplot(df, aes(x = "", y = minutes_played_per_game)) +
  geom_boxplot(fill = "yellow", color = "black") +
  theme_minimal() +
  labs(title = "Distribucion de minutos por partido", 
       y = "Minutos por partido", 
       x = "") +
  coord_cartesian(ylim = c(0, max(df$minutes_played_per_game, na.rm = TRUE)))


# Distribucion de asistencias por partido

ggplot(df, aes(x = assists_per_game)) +
  geom_histogram(bins = 10, fill = "green", color = "black") +
  theme_minimal() +
  labs(title = "Distribucion de asistencias por partido", 
       y = "Frecuencia", 
       x = "asistencias por partido")

# Distribucion de rebotes por partido

ggplot(df, aes(x = rebounds_per_game)) +
  geom_histogram(bins = 10, fill = "green", color = "black") +
  theme_minimal() +
  labs(title = "Distribucion de rebotes por partido", 
       y = "Frecuencia", 
       x = "rebotes por partido")

# Distribucion de puntos por partido

ggplot(df, aes(x = points_per_game)) +
  geom_histogram(bins = 10, fill = "green", color = "black") +
  theme_minimal() +
  labs(title = "Distribucion de puntos por partido", 
       y = "Frecuencia", 
       x = "puntos por partido")

# Notese que en este caso hay bastantes outliers. 
ggplot(df, aes(y= rebounds_per_game)) +
  geom_boxplot(bins = 10, fill = "green", color = "black") +
  theme_minimal() +
  labs(title = "Distribucion de puntos por partido", 
       y = "Frecuencia", 
       x = "rebotes por partido")





quantile(df$rebounds_per_game, 0.75) + (1.5 * IQR(df$rebounds_per_game))


# A partir de 8.125 rebotes por minutos ya se consideran datos atipicos por lo tanto 

print(filter(df, rebounds_per_game > 8.125))

# En este caso decidimos no eliminarlos porque de por si ya tenemos muy pocos datos. 

```

#### pregunta 2.

```{r}



ggplot(df, aes(x = minutes_played_per_game, y = points_per_game)) +
  geom_point(alpha = 0.6) +
  geom_smooth(method = "lm", color = "blue") +
  theme_minimal() +
  labs(title = "Relacion entre minutos y puntos por partido",
       x = "Minutos por partido",
       y = "Puntos por partido")


ggplot(df, aes(x = minutes_played_per_game, y = assists_per_game)) +
  geom_point(alpha = 0.6) +
  geom_smooth(method = "lm", color = "purple") +
  theme_minimal() +
  labs(title = "Relacion entre minutos y asistencias por partido",
       x = "Minutos por partido",
       y = "Asistencias por partido")


ggplot(df, aes(x = minutes_played_per_game, y = rebounds_per_game)) +
  geom_point(alpha = 0.6) +
  geom_smooth(method = "lm", color = "green") +
  theme_minimal() +
  labs(title = "Relacion entre minutos y rebotes por partido",
       x = "Minutos por partido",
       y = "Rebotes por partido")

df_numeric <- df %>% select(where(is.numeric))

```

#### Pregunta 3:

```{r}


ggplot(df, aes(x = age, y = points_per_game)) +
  geom_point(alpha = 0.6) +
  geom_smooth(method = "loess", color = "blue") +
  theme_minimal() +
  labs(title = "Relacion entre edad y puntos por partido",
       x = "Edad", y = "Puntos por partido")

ggplot(df, aes(x = age, y = assists_per_game)) +
  geom_point(alpha = 0.6) +
  geom_smooth(method = "loess", color = "darkgreen") +
  theme_minimal() +
  labs(title = "Relacion entre edad y asistencias por partido",
       x = "Edad", y = "Asistencias por partido")

ggplot(df, aes(x = age, y = rebounds_per_game)) +
  geom_point(alpha = 0.6) +
  geom_smooth(method = "loess", color = "purple") +
  theme_minimal() +
  labs(title = "Relacion entre edad y rebotes por partido",
       x = "Edad", y = "Rebotes por partido")
```

#### Pregunta 4.

```{r}



ggplot(df, aes(x = nivel_jugador, fill = nivel_jugador)) +
  geom_bar() +
  scale_fill_manual(values = c(
    "Muy bajo" = "#d73027",    
    "Bajo" = "#fc8d59",        
    "Promedio" = "#fee08b",    
    "Alto" = "#91cf60",        
    "Élite" = "#1a9850"        
  )) +
  labs(title = "Distribucion de niveles de jugadores por eficiencia",
       x = "Nivel de jugador", y = "Cantidad de jugadores") +
  theme_minimal()

# jugadores con nivel elite 

df_elite = df %>% filter(nivel_jugador == "Élite")
```

#### Otras preguntas:

```{r}



ggplot(df, aes(x = conferencia, y= rendimiento_por_minuto, fill = conferencia)) +
  geom_boxplot() +
  theme_classic() +
  labs(title = "rendimiento por minuto de cada conferencia",
       x = "conferencia", 
       y = "rendimiento por minuto")


# correlacion entre las variables. 
cor_matrix <- cor(df_numeric, use = "complete.obs")


corrplot(cor_matrix, method = "color", type = "upper",
         tl.col = "black", tl.srt = 45,
         addCoef.col = "black", # mostrar coeficientes
         number.cex = 0.7,
         col = colorRampPalette(c("red", "white", "blue"))(200))

```
Vemos que el rendimiento por minuto de la conferencia este y oeste es igual demostrando que las conferencias tienen casi el mismo nivel. Sin embargo, los mejores jugadores se encuentran en la este. 
```{r}

summary(df)

```

#### **Respuestas textuales (analisis de graficas):**

a)  Distribuciones

Vemos que la distibucion de la edad es variada con un sesgo en la derecha. El jugador más joven tiene 20 y el mayor, 38. La media de edad es de 26, pero una métrica con mayor representatividad sería la mediana, que presenta una edad "central" de 25 años.

```{r}
mode_info <- df %>%
  group_by(age) %>%
  summarise(count = n()) %>%    
  filter(count == max(count))    

print(mode_info)
```

La edad más común es de 25 años, ya que 9 jugadores tienen esa edad.

#### Correlaciones Relevantes

Las variables que presentan mayor relación entre sí son (en orden descendente): - minutes_played_per_game x points_per_game: 0.89. Esto implica que entre más minutos participe un jugador, mayor puntos anotará. - points_per_game x rendimiento_por_minuto: 0.84. Esto era de esperarse porque el rendimiento se calcula con base en los puntos.

Las demás relaciones con rendimiento_por_minuto se obvian porque presentan multicolinealidad, al igual que la mencionada anteriormente.

-   assists_per_game x points_per_game: 0.82.
-   minutes_played_per_game x assists_per_game: 0.74. Una relación relativamente fuerte y positiva. Un jugador que juega durante más tiempo suele hacer más asistencias.
-   rebounds_per_game x points_per_game: 0.72. A diferencia de las otras relaciones, esta no era de esperarse, pero se considera relevante para un análisis ulterior.

g.  ¿Qué equipo tiene a los jugadores más jóvenes en promedio?

```{r}
df %>% group_by(team) %>% summarise(media_edad = mean(age)) %>% arrange(media_edad)
```

El equipo con jugadores más jóvenes es Detroit Pistons, con una media de edad de 20 años.

h.  ¿Qué equipo contiene a los jugadores con mayores puntos por juego?

```{r}
df %>%
  group_by(team) %>%
  summarise(suma_puntos = sum(points_per_game, na.rm = TRUE)) %>%
  arrange(desc(suma_puntos)) %>%
  slice_max(suma_puntos, n = 1)

```
El equipo con la mayor suma de puntos por partido es: Phoenix Suns, con un total de 80.2 puntos por partido acumulados entre sus jugadores.
```{r}
table(df$team)
```

## Clusterizacion.

```{r algoritmo apriori de reglas de asociación , include=TRUE }

set.seed(365)


df_cluster <- df[ , !(colnames(df) %in% c("nacionalidad", "nationality", "rendimiento_por_minuto", "nivel_jugador", "team"))]



cat_vars <- setdiff(
  colnames(df_cluster)[sapply(df_cluster, function(x) is.factor(x) || is.character(x))],
  "name"
)


df_dummies <- dummy_cols(df_cluster, 
                         select_columns = cat_vars, 
                         remove_selected_columns = TRUE,
                         remove_first_dummy = FALSE)


num_cols <- sapply(df_dummies, is.numeric) & !grepl("_", names(df_dummies))

df_dummies$name = NULL

num_cols <- c("age", "minutes_played_per_game", "rebounds_per_game", "assists_per_game", "points_per_game")
df_scaled <- scale(df_dummies[ , num_cols])

# Combinar con el resto (las columnas dummy)
df_scaled <- cbind(df_scaled, df_dummies[ , !colnames(df_dummies) %in% num_cols])

tot_withinss <- map_dbl(2:10,  function(k){
  model <- kmeans(x = df_scaled, centers = k)
  model$tot.withinss
})


elbow_df <- data.frame(
  k = 2:10 ,
  tot_withinss = tot_withinss
)


ggplot(elbow_df, aes(x = k, y = tot_withinss)) +
  geom_line() +
  scale_x_continuous(breaks = 2:10)


sil_width <- map_dbl(2:10,  function(k){
  model <- pam(x = df_scaled, k = k)
  model$silinfo$avg.width
})


sil_df <- data.frame(
  k = 2:10,
  sil_width = sil_width
)

ggplot(sil_df, aes(x = k, y = sil_width)) +
  geom_line() +
  scale_x_continuous(breaks = 2:10)


model_customers <- kmeans(df_scaled, centers = 6)


cluster_k <- model_customers$cluster


segment_customers_k = cbind(df_scaled, cluster_k)

segment_customers_k2 = cbind(df, cluster_k)

df = cbind(df, cluster_k)

df_scaled = cbind(df_scaled, cluster_k)


count(segment_customers_k, cluster_k)



Resumen_K <- df %>%
  group_by(cluster_k) %>%
  summarise(across(where(is.numeric), mean, na.rm = TRUE))


Resumen_K

Resumen_K_long <- Resumen_K %>%
  pivot_longer(
    cols = -cluster_k,
    names_to = "nombre_variable",
    values_to = "valor"
  )



ggplot(Resumen_K_long, aes(x = nombre_variable, y = valor, fill = nombre_variable )) +
  geom_bar(stat = "identity", show.legend = FALSE) +
  facet_wrap(~ cluster_k, scales = "free_y") +
  labs(
    title = "Estadísticas por Cluster",
    x = "Variable y Estadística",
    y = "Valor"
  ) +
  theme_minimal() +
  theme(axis.text.x = element_text(angle = 45, hjust = 1))


clusplot(segment_customers_k,segment_customers_k$cluster_k,shape=TRUE,color=TRUE,labels=2)

write.csv(df, "df_clusterizado.csv", row.names = FALSE, fileEncoding = "latin1")

write.csv(df_scaled, "df_scaled.csv", row.names = FALSE, fileEncoding = "latin1")

df_scaled



```

Cluster 1: Rookie Invisible
Este grupo está compuesto por jugadores jóvenes, con una edad promedio de aproximadamente 24 años. Su tiempo en cancha es reducido y su rendimiento por minuto es bajo, lo que indica una participación limitada y poco impacto en el juego.

Cluster 2: Explosivo Emergente
En este grupo se encuentran jugadores también jóvenes, con una edad cercana a los 25 años. Se destacan por su alta actividad en el campo, reflejada en muchas asistencias y puntos, así como un rendimiento general elevado.

Cluster 3: Leyenda Activa
Este grupo lo conforman jugadores con mayor edad, alrededor de los 33 años. A pesar de su veteranía, tienen una presencia significativa en el juego con muchos minutos disputados, un buen rendimiento y un número considerable de asistencias.

Cluster 4: Alpha del Juego
Aquí se agrupan jugadores de edad media, aproximadamente 26 años. Son los que más sobresalen en el juego, liderando en rebotes, asistencias y puntos, lo cual evidencia un impacto global muy alto en el rendimiento del equipo.

Cluster 5: Pieza Silenciosa
Este cluster incluye jugadores mayores, cerca de los 30 años. Su tiempo en cancha es moderado y su rendimiento se considera medio-bajo, cumpliendo un rol menos protagónico dentro del equipo.

Cluster 6: Relevo Estratégico
Este grupo está formado por jugadores muy jóvenes, con una edad aproximada de 22 años. Aunque tienen minutos medios en cancha, sus estadísticas generales y rendimiento son modestos, lo que sugiere un papel de apoyo dentro del equipo.

