---
title: "Proyecto final - Aprendizaje no supervisado (NBA)"
author: "Carlos Angel, José Donado, Diego Monroy, Carlos Aldana y Marco Carbajal"
date: "2025-05-25"
output: html_document
editor_options: 
  markdown: 
    wrap: 72
---

# **Introducción**

Este documento presenta un análisis de un dataset con información
(métricas de desempeño y características cualitativas) acerca de 50
jugadores de la NBA. El objetivo es explorar estos datos y aplicarles
clusterización.

# **Transformación de datos**

### **1. Librerías**

Estas son las librerías que utiliza nuestro programa:

```{r setup, echo=TRUE, message=FALSE, warning=FALSE}
library(dplyr)
library(fastDummies)
library(psych)
library(fmsb)  
library(corrplot)
library(tidyr)
library(broom)
library(sigr)
library(ggplot2)
library(WVPlots)
library(Metrics)
library(e1071)
library(weights)
library(corrplot)
library(tidyverse)
library(rpart)
library(rpart.plot)
library(caret)
library(e1071)
library(readxl)
library(writexl)
library(lubridate)
library(arules)
library(purrr)
library(cluster)
library(dendextend)
```

### **2. Espacio de trabajo**

```{r wd}
#setwd("C:/Users/carlo/OneDrive/Escritorio/data mining/Proyecto_2/Proyecto_unsupervised_learning")
#setwd("C:/Users/josep/OneDrive - UVG/SEMESTRE V/Data Mining/PROYECTO_FINAL_GITHUB/Proyecto_unsupervised_learning")
#setwd("C:/Users/dmonr/Downloads")
#setwd("C:/Users/Carlo/OneDrive/Escritorio/DM/Proyecto02")
#setwd("C:/Users/carba/OneDrive/Documents/AA UVG/Año 3, Ciclo 1/Data mining and machine learning/Proyecto final")
```

### **3. Importar los datos**

```{r data}
df <- read.csv("nba_players_2023_clustering (1).csv")
```

### **4. Adición de variables (columnas)**

Se sugiere agregar una columna que describa la región a la que pertenece
cada jugador, así como un campo que indique la habilidad del jugador
(nivel de jugador) en función del rendimiento por minuto.

```{r transformacion_1}
df <- df %>%
  mutate(region = case_when(
    nationality == "USA" ~ "America del Norte",
    nationality == "Canada" ~ "America del Norte",
    nationality == "Mexico" ~ "America del Norte",
    nationality == "Australia" ~ "Oceania",
    nationality == "USA/Australia" ~ "America del Norte / Oceania",
    nationality == "Japan" ~ "Asia",
    nationality == "Finland" ~ "Europa",
    nationality == "Greece" ~ "Europa",
    nationality == "Nigeria" ~ "Africa",
    nationality == "Cameroon" ~ "Africa",
    TRUE ~ "Otra"))

df <- df %>%
  mutate(rendimiento_por_minuto = (points_per_game + 
                                    assists_per_game + 
                                    rebounds_per_game) / minutes_played_per_game)

df <- df %>%
  mutate(nivel_jugador = case_when(
    rendimiento_por_minuto >= 1.2 ~ "Elite",
    rendimiento_por_minuto >= 1.0 ~ "Alto",
    rendimiento_por_minuto >= 0.75 ~ "Promedio",
    rendimiento_por_minuto >= 0.6 ~ "Bajo",
    TRUE ~ "Muy bajo"
  ))

df$nivel_jugador <- factor(df$nivel_jugador,
                           levels = c("Muy bajo", "Bajo", "Promedio", "Alto", "Elite"))
```

Además, se creó una columna que indica la conferencia a la que pertenece
cada equipo.

```{r transformacion_2}

equipos <- c(
  "Orlando Magic", "Milwaukee Bucks", "Washington Wizards", "Phoenix Suns",
  "Miami Heat", "Milwaukee Bucks", "Philadelphia 76ers", "New York Knicks",
  "Sacramento Kings", "Washington Wizards", "Toronto Raptors", "Milwaukee Bucks",
  "Boston Celtics", "Boston Celtics", "New York Knicks", "Orlando Magic",
  "Utah Jazz", "Phoenix Suns", "Dallas Mavericks", "Los Angeles Lakers",
  "Oklahoma City Thunder", "Oklahoma City Thunder", "Golden State Warriors",
  "Dallas Mavericks", "Atlanta Hawks", "Chicago Bulls", "Phoenix Suns",
  "Charlotte Hornets", "Sacramento Kings", "Utah Jazz", "New York Knicks",
  "Oklahoma City Thunder", "Miami Heat", "Dallas Mavericks", "Memphis Grizzlies",
  "Los Angeles Clippers", "Dallas Mavericks", "Atlanta Hawks", "Brooklyn Nets",
  "Detroit Pistons", "Philadelphia 76ers", "San Antonio Spurs", "Dallas Mavericks",
  "Dallas Mavericks", "Chicago Bulls", "Boston Celtics", "Phoenix Suns",
  "Los Angeles Lakers", "Atlanta Hawks", "Phoenix Suns")

# Crear columna conferencia
df <- df %>%
  mutate(conferencia = case_when(
    team %in% c("Orlando Magic", "Milwaukee Bucks", "Washington Wizards",
                "Miami Heat", "Philadelphia 76ers", "New York Knicks",
                "Toronto Raptors", "Boston Celtics", "Atlanta Hawks",
                "Chicago Bulls", "Charlotte Hornets", "Brooklyn Nets",
                "Detroit Pistons") ~ "Eastern Conference",
    team %in% c("Phoenix Suns", "Sacramento Kings", "Utah Jazz",
                "Dallas Mavericks", "Los Angeles Lakers", "Oklahoma City Thunder",
                "Golden State Warriors", "Memphis Grizzlies",
                "Los Angeles Clippers", "San Antonio Spurs") ~ "Western Conference",
    TRUE ~ NA_character_  # Por si hay algún equipo que no esté listado
  ))

write.csv(df, "NBA_data.csv", row.names = FALSE)
```

De esta forma, la cantidad de jugadores por conferencia quedó
distribuida así:

```{r Distribucion_conferencia}
table(df$conferencia)
```

La Eastern Conference cuenta con 26 jugadores, mientras que la Western
Conference cuenta con 24 jugadores.

# **Exploración del dataset**

Las siguientes preguntas de exploración tienen como objetivo entender a
fondo el dataset con el que vamos a trabajar:

a.  **¿Qué tipo de datos contiene?**

```{r Exploracion_a, include=TRUE }
  
str(df)

glimpse(df)

summary(df)
```

El dataset analizado contiene información sobre 50 jugadores de la NBA,
y está compuesto por 12 variables que combinan distintos tipos de datos.
En primer lugar, incluye datos de tipo **numérico**, como la edad de los
jugadores (*age*), los minutos jugados por partido
(*minutes_played_per_game*), los rebotes (*rebounds_per_game*),
asistencias (*assists_per_game*), puntos (*points_per_game*) y una
métrica de rendimiento por minuto (*rendimiento_por_minuto*). Estas
variables permiten realizar análisis cuantitativos sobre el desempeño
individual de los jugadores. Por otro lado, se encuentran datos de tipo
**carácter** como el nombre del jugador (*name*), el equipo (*team*), la
nacionalidad (*nationality*), la región geográfica (*region*) y la
conferencia (*conferencia*), que son útiles para identificar o agrupar a
los jugadores según aspectos contextuales. Además, se incluye una
variable de tipo **factor** categórico, *nivel_jugador*, que clasifica a
los jugadores en categorías como “Muy bajo”, “Bajo”, “Promedio”, “Alto”
y “Elite”, lo cual es relevante para segmentar el talento o el impacto
de los jugadores.

b.  **¿Cuál es la distribución de las variables?**

    ```{r Exploracion_b 1}

    # 1. Detectar variables numéricas y gráficar histogramas
    numeric_vars <- names(df)[sapply(df, is.numeric)]
    for (var in numeric_vars) {
      print(
        ggplot(df, aes_string(x = var)) +
          geom_histogram(bins = 20, fill = "steelblue", color = "black") +
          theme_minimal() +
          labs(
            title = paste("Distribución de", var),
            x     = var,
            y     = "Frecuencia"
          )
      )
    }
    ```

    -   **Distribución de *age***

    La mayoría de jugadores tiene entre 23 y 26 años, con un pico
    alrededor de 24--25. Hay pocos casos menores de 21 años y algunos
    mayores de 30 años, hasta los 38. La curva muestra ligera asimetría
    derecha por esos valores más altos.

    -   **Distribución de *minutes_played_per_game***

    Se observa un agrupamiento en dos zonas: muchos jugadores rondan los
    30--35 minutos, y otro grupo alrededor de 12--20 minutos. Hay pocos
    valores extremos muy bajos (\<5 min) o muy altos (cercanos a 40
    min). La forma sugiere una bi/multimodalidad por roles titulares vs.
    suplentes.

    -   **Distribución de *rebounds_per_game***

    La mayoría anota entre 2 y 5 rebotes por partido, con frecuencia
    máxima cerca de 3--4. Aparecen pocos que superan los 7 rebotes y
    valores aislados alrededor de 10--12. La distribución está sesgada a
    la derecha por esos grandes reboteadores.

    -   **Distribución de *assists_per_game***

    La concentración mayor está entre 1 y 2 asistencias, con varios
    valores entre 0--1 y un "colmillo" secundario alrededor de 5.
    Existen valores aislados hasta 10 asistencias. En general, asimetría
    derecha, pues pocos jugadores reparten asistencias muy altas.

    -   **Distribución de *points_per_game***

    Se aprecia un grupo denso de jugadores promediando 5--10 puntos, y
    otro subconjunto (all‐stars) entre 25--35 puntos, generando una
    distribución bimodal. Hay pocos en rangos intermedios (10--20).
    Existe sesgo hacia la derecha por la "cola" de anotadores estrella.

    -   **Distribución de *rendimiento_por_minuto***

    Hay dos concentraciones claras: un grupo con eficiencia baja-media
    (0.55--0.75) y otro con eficiencia alta (1.0--1.3). Unos pocos
    extremos superan 1.4. La forma es multimodal, indicando diferencias
    marcadas entre jugadores de rol y superestrellas.

    ```{r Exploracion_b 2}

    # 2. Detectar variables categóricas y gráficar diagramas de barras
    cat_vars <- names(df)[sapply(df, function(x) is.factor(x) || is.character(x))]
    for (var in cat_vars) {
      print(
        ggplot(df, aes_string(x = var)) +
          geom_bar(fill = "tomato", color = "black") +
          theme_minimal() +
          labs(
            title = paste("Distribución de", var),
            x     = var,
            y     = "Conteo"
          ) +
          theme(axis.text.x = element_text(angle = 45, hjust = 1))
      )
    }
    ```

    -   **Distribución de *name***

    Cada barra representa un jugador único; todas las barras tienen
    altura 1. Esto confirma que no hay nombres repetidos: cada registro
    es de un solo jugador. La gráfica sirve más para verificar
    uniformidad que para "extraer tendencia".

    -   **Distribución de *team***

    Algunos equipos aparecen con varias barras (colocaciones más
    altas), p. ej., Chicago Bulls y Sacramento Kings con 6 jugadores
    cada uno. Muchos equipos tienen entre 1 y 3 jugadores, y pocos
    quedan con solo 1. La distribución muestra concentración en unos
    cuantos rosters grandes.

    -   **Distribución de *nationality***

    Predomina abrumadoramente "USA" con alrededor de 40 jugadores. El
    resto de nacionalidades (Canadá, Camerún, Australia, etc.) apenas se
    repite una o pocas veces. La cola extiende a varios países, pero muy
    por debajo de la "barra" de USA, reflejando fuerte dominancia
    estadounidense.

    -   **Distribución de *region***

    Casi todos los jugadores proceden de "América del Norte" (≈42), con
    muy pocos de Europa, África, Asia u Oceanía (cada uno con 1--3). La
    región América del Norte es claramente mayoritaria, y las demás
    regiones apenas aportan jugadores.

    -   **Distribución de *nivel_jugador***

    La categoría más frecuente es "Bajo" con 18 jugadores, seguida de
    "Alto" con 10. Hay 9 "Muy bajo", 7 "Elite" y 6 "Promedio". Esto
    indica que la mayoría se concentra en el rango "Bajo" y "Alto", con
    menos jugadores en los extremos "Muy bajo" y "Elite".

    -   **Distribución de *conferencia***

    Se reparten casi en partes iguales: 27 jugadores en la Eastern
    Conference y 25 en la Western Conference. No hay una conferencia
    claramente dominante; la diferencia es mínima, mostrando un
    equilibrio entre ambas conferencias.

c.  **¿Qué relación existe entre puntos, asistencias, rebotes por
    partido con la cantidad de minutos?**

    ```{r Exploracion_c}

    # 1. Puntos por partido vs. Minutos jugados
    ggplot(df, aes(x = minutes_played_per_game, y = points_per_game)) +
      geom_point(color = "darkblue", alpha = 0.6) +
      geom_smooth(method = "lm", se = FALSE, color = "steelblue") +
      theme_minimal() +
      labs(
        title = "Relación entre puntos por partido y minutos jugados",
        x     = "Minutos jugados por partido",
        y     = "Puntos por partido"
      )

    # 2. Asistencias por partido vs. Minutos jugados
    ggplot(df, aes(x = minutes_played_per_game, y = assists_per_game)) +
      geom_point(color = "darkgreen", alpha = 0.6) +
      geom_smooth(method = "lm", se = FALSE, color = "forestgreen") +
      theme_minimal() +
      labs(
        title = "Relación entre asistencias por partido y minutos jugados",
        x     = "Minutos jugados por partido",
        y     = "Asistencias por partido"
      )

    # 3. Rebotes por partido vs. Minutos jugados
    ggplot(df, aes(x = minutes_played_per_game, y = rebounds_per_game)) +
      geom_point(color = "darkred", alpha = 0.6) +
      geom_smooth(method = "lm", se = FALSE, color = "firebrick") +
      theme_minimal() +
      labs(
        title = "Relación entre rebotes por partido y minutos jugados",
        x     = "Minutos jugados por partido",
        y     = "Rebotes por partido"
      )

    ```

    -   **Relación entre los puntos por partido y los minutos jugados**

    Se observa una correlación positiva muy marcada: a mayor tiempo en
    cancha, más puntos por juego. Los puntos aumentan casi linealmente
    con los minutos, indicando que los jugadores que juegan más suelen
    ser las principales opciones ofensivas.

    -   **Relación entre las asistencias por partido y los minutos
        jugados**

    También existe una tendencia ascendente: quien juega más minutos
    tiende a repartir más asistencias, aunque el ajuste es algo más
    disperso que en puntos. La pendiente indica que, por cada 10 minutos
    adicionales, las asistencias crecen en promedio cerca de 1.5--2
    pases de canasta.

    -   **Relación entre los rebotes por partido y los minutos jugados**

    Hay una clara relación positiva, aunque con mayor variabilidad en la
    parte alta (algunos grandes reboteadores destacan con pocos
    minutos). En promedio, por cada 10 minutos adicionales, los rebotes
    suben alrededor de 2, pero la dispersión sugiere que el rol y la
    posición influyen más que solo el tiempo jugado.

d.  **¿Qué relación existe entre puntos, asistencias, rebotes por
    partido con la edad?**

    ```{r Exploracion_d}

    # Librería necesaria
    library(ggplot2)

    # 1. Puntos por partido vs. Edad
    ggplot(df, aes(x = age, y = points_per_game)) +
      geom_point(color = "darkblue", alpha = 0.6) +
      geom_smooth(method = "lm", se = FALSE, color = "steelblue") +
      theme_minimal() +
      labs(
        title = "Relación entre edad y puntos por partido",
        x     = "Edad",
        y     = "Puntos por partido"
      )

    # 2. Asistencias por partido vs. Edad
    ggplot(df, aes(x = age, y = assists_per_game)) +
      geom_point(color = "darkgreen", alpha = 0.6) +
      geom_smooth(method = "lm", se = FALSE, color = "forestgreen") +
      theme_minimal() +
      labs(
        title = "Relación entre edad y asistencias por partido",
        x     = "Edad",
        y     = "Asistencias por partido"
      )

    # 3. Rebotes por partido vs. Edad
    ggplot(df, aes(x = age, y = rebounds_per_game)) +
      geom_point(color = "darkred", alpha = 0.6) +
      geom_smooth(method = "lm", se = FALSE, color = "firebrick") +
      theme_minimal() +
      labs(
        title = "Relación entre edad y rebotes por partido",
        x     = "Edad",
        y     = "Rebotes por partido"
      )

    ```

    -   **Relación entre los puntos por partido y la edad del jugador**

    La tendencia general es ligeramente ascendente: los jugadores más
    maduros tienden a promediar algo más de puntos. Sin embargo, hay
    mucha dispersión, con anotadores de alto volumen tanto en 22 como en
    34 años. La pendiente moderada sugiere que la experiencia suma
    puntos, pero no es determinante.

    -   **Relación entre las asistencias por partido y la edad del
        jugador**

    Se observa un leve aumento de asistencias a medida que sube la edad,
    aunque con dispersión: algunos bases jóvenes rondan 8--10
    asistencias, mientras que jugadores veteranos pueden quedar por
    debajo de 3. La curva suave indica que, en promedio, los playmakers
    veteranos reparten más pases, pero no es un patrón muy fuerte.

    -   **Relación entre los rebotes por partido y la edad del jugador**

    La línea de tendencia es casi plana con ligera pendiente positiva:
    la edad no explica gran parte de la variación en rebotes. Existen
    "picos" de reboteadores jóvenes y veteranos por igual (por ejemplo,
    varios entre 24--26 años con 10--12 rebotes). En resumen, la
    experiencia tiene un efecto marginal sobre los rebotes, siendo más
    relevante la posición y el rol.

e.  **¿Cuáles son los jugadores en el nivel "Elite"?**

    ```{r Exploracion_e}

    # Filtrar los jugadores de nivel "Elite" y seleccionar su nombre
    elite_players <- df %>%
      filter(nivel_jugador == "Elite") %>%
      select(name)

    # Mostrar los nombres de los jugadores en nivel Elite
    print(elite_players)
    ```

    Los jugadores clasificados en nivel ***Elite*** son:

    -   Damian Lillard

    -   Giannis Antetokounmpo

    -   Joel Embiid

    -   LeBron James

    -   Luka Dončić

    -   Nikola Jokić

    -   Stephen Curry

f.  **¿Cómo esta distribuido el rendimiento por minuto por
    conferencia?**

    ```{r Exploracion_f}

    ggplot(df, aes(x = conferencia, y = rendimiento_por_minuto, fill = conferencia)) +
      geom_boxplot(alpha = 0.7) +
      theme_minimal() +
      labs(
        title = "Distribución del rendimiento por minuto por conferencia",
        x     = "Conferencia",
        y     = "Rendimiento por minuto"
      ) +
      theme(legend.position = "none")
    ```

    La distribución del rendimiento por minuto es muy parecida en las
    dos conferencias: ambas tienen su valor medio cerca de 0.7. La
    *Eastern* muestra un poco más de variabilidad y algunos jugadores
    llegan a rendir hasta 1.5, mientras que en la *Western* casi no
    pasan de 1.3.

g.  **¿Qué equipo tiene a los jugadores más jóvenes?**

    ```{r Exploracion_g}

    edad_por_equipo <- df %>%
      group_by(team) %>%
      summarise(
        edad_media = mean(age, na.rm = TRUE)
      ) %>%
      arrange(edad_media)

    # Mostrar el equipo con la menor edad media
    equipo_mas_joven <- edad_por_equipo %>% slice(1)
    print(equipo_mas_joven)


    ```

    El equipo con los jugadores más jóvenes son los Detroit Pistons
    (edad media de 20 años).

h.  **¿Qué equipo tiene a los jugadores con mayores puntos por
    partido?**

    ```{r Exploracion_h}

    # Obtener el top 5 de jugadores con más puntos por partido, mostrando nombre, equipo y PPG
    top5_scorers <- df %>%
      arrange(desc(points_per_game)) %>%
      select(name, team, points_per_game) %>%
      head(5)

    # Imprimir el resultado
    print(top5_scorers)
    ```

Los cinco máximos anotadores (con su respectivo equipo) son:

-   Joel Embiid - Boston Celtics

-   Luka Dončić - Dallas Mavericks

-   Damian Lillard - Milwaukee Bucks

-   Shai Gilgeous-Alexander - Oklahoma City Thunder

-   Giannis Antetokounmpo - Philadelphia 76ers

Cada uno pertenece a un equipo distinto, por lo que en este top 5
aparecen cinco equipos diferentes.

# **Clusterización**

Para llevar a cabo la clusterización, hemos decidido utilizar dos
métodos distintos. En primer lugar, llevaremos a cabo el método de
K-means. Posteriormente, utilizaremos el método jerárquico. Una vez
creados los clústers con ambos métodos, decidiremos cuál es el que mejor
se adapta a este proyecto.

### **1. Dummificación del dataset**

Para que nuestros modelos puedan incluir las variables categóricas,
hemos decidido dummificarlas.

```{r Dummificacion masiva}
set.seed(365)

df_cluster <- df[ , !(colnames(df) %in% c("nacionalidad", "nationality", "rendimiento_por_minuto", "nivel_jugador", "team"))]

cat_vars <- setdiff(
  colnames(df_cluster)[sapply(df_cluster, function(x) is.factor(x) || is.character(x))], "name")

df_dummies <- dummy_cols(df_cluster, 
                         select_columns = cat_vars, 
                         remove_selected_columns = TRUE,
                         remove_first_dummy = FALSE)

num_cols <- sapply(df_dummies, is.numeric) & !grepl("_", names(df_dummies))

df_dummies$name = NULL

num_cols <- c("age", "minutes_played_per_game", "rebounds_per_game", "assists_per_game", "points_per_game")
df_scaled <- scale(df_dummies[ , num_cols])

# Combinar con el resto (las columnas dummy)
df_scaled <- cbind(df_scaled, df_dummies[ , !colnames(df_dummies) %in% num_cols])
```

### **2. Clusterización por K-means**

```{r Clusterizacion por K-means 1}
set.seed(365)

tot_withinss <- map_dbl(2:10,  function(k){
  model <- kmeans(x = df_scaled, centers = k)
  model$tot.withinss})

elbow_df <- data.frame(
  k = 2:10 ,
  tot_withinss = tot_withinss)

# Gráfico de codo
ggplot(elbow_df, aes(x = k, y = tot_withinss)) +
  geom_line() +
  labs(title = "Gráfico de codo") + 
  scale_x_continuous(breaks = 2:10)

sil_width <- map_dbl(2:10,  function(k){
  model <- pam(x = df_scaled, k = k)
  model$silinfo$avg.width})

sil_df <- data.frame(
  k = 2:10,
  sil_width = sil_width)

# Gráfico de silueta
ggplot(sil_df, aes(x = k, y = sil_width)) +
  geom_line() +
  labs(title = "Gráfico de silueta") + 
  scale_x_continuous(breaks = 2:10)
```

En el **gráfico del codo** se observa cómo disminuye el tamaño de los
clústers (*tot_withinss*) a medida que aumenta el número de clústers.
Aunque la curva presenta una caída constante, por lo que no hay un
"codo" como tal, se podría decir que alrededor del punto k = 6, la tasa
de disminución comienza a ser menos pronunciada (o menos significativa).
Este punto representa un equilibrio adecuado entre la cantidad de
clústers y la reducción de la variabilidad interna, lo que sugiere que
seis grupos capturan suficientemente la estructura del conjunto de datos
sin sobresegmentarlo.

Por otro lado, el **gráfico de silueta** muestra la calidad de la
separación entre clústers. Aunque el valor más alto de silueta se da en
k = 2, este número sería demasiado bajo para capturar la diversidad del
conjunto de jugadores. A partir de k = 5 y especialmente en k = 6, los
valores de ancho de silueta se estabilizan (y empiezan a subir
ligeramente), manteniéndose alrededor de 0.27, lo que indica una
separación aceptable entre clústers.

Por tanto, la elección de 6 clústers representa una elección razonable
entre tamaño interno y separación entre clústers, lo que la convierte en
la mejor opción tanto desde el punto de vista técnico como
interpretativo en el contexto del análisis de rendimiento de jugadores.

```{r Clusterizacion por K-means 2}
set.seed(365)

model_customers <- kmeans(df_scaled, centers = 6)
cluster_k <- model_customers$cluster

segment_customers_k = cbind(df_scaled, cluster_k)
segment_customers_k2 = cbind(df, cluster_k)

df = cbind(df, cluster_k)
df_scaled = cbind(df_scaled, cluster_k)

# Conteo de jugadores por clúster
count(segment_customers_k, cluster_k)
```

### **3. Clusterización jerárquica**

```{r Clusterización jerárquica 1}
set.seed(365)

# Distancia euclediana entre los jugadores
dist_jugadores <- dist(df_scaled)

hc_jugadores <- hclust(dist_jugadores, method = "complete")

# Dendograma
plot(hc_jugadores)
```

```{r Clusterización jerárquica 2}

# Separación del dendograma cuando la altura (h) es de 5
plot(hc_jugadores)
rect.hclust(hc_jugadores, h = 5)

# Separación del dendograma en 6 clústers
dend_jugadores <- as.dendrogram(hc_jugadores)
dend_colored <- color_branches(dend_jugadores, k = 6)
plot(dend_colored)
```

### **4. Elección de método y análisis de clústers**

Finalmente, hemos decidido quedarnos con el método de **clusterización
por K-means**. Esta elección se debe a que, al comparar con el enfoque
jerárquico, el dendograma no presenta un corte claro que genere seis
grupos equilibrados. Las fusiones ocurren a diferentes alturas y, para
"forzar" k=6, terminamos agrupando jugadores con perfiles muy dispares,
lo que produce clústers desbalanceados y de difícil interpretación. Si
bien es cierto que en el modelo jerárquico se podría optar por un número
diferente de clústers que los determinados para K-means con el gráfico
de codo y de silueta (k=6), creemos que una cantidad menor a 6 clústers
no sería adecuada para segmentar correctamente los datos que se tienen
(son jugadores bastante variados), mientras que una cantidad mayor
podría llevar a una sobresegmentación. Además, aunque en este caso se
tienen solo 50 jugadores, si se quisiera llevar esta clusterización a
una base de datos de mayor escala, el algoritmo de K-means sería más
eficiente. En consecuencia, K-means con seis centros nos permite obtener
clústers homogéneos, bien definidos, interpretables y computacionalmente
eficientes, adaptados al análisis de rendimiento de jugadores.

Así pues, a continuación de presenta el análisis de los 6 clústers que
generamos utilizando dicho método. La exportación de los datos a
archivos csv ha sido para realizar análisis complementarios en Excel.

```{r Análisis de clústers, message=FALSE, warning=FALSE}

Resumen_K <- df %>%
  group_by(cluster_k) %>%
  summarise(across(where(is.numeric), mean, na.rm = TRUE))

Resumen_K

Resumen_K_long <- Resumen_K %>%
  pivot_longer(
    cols = -cluster_k,
    names_to = "nombre_variable",
    values_to = "valor")

ggplot(Resumen_K_long, aes(x = nombre_variable, y = valor, fill = nombre_variable )) +
  geom_bar(stat = "identity", show.legend = FALSE) +
  facet_wrap(~ cluster_k, scales = "free_y") +
  labs(
    title = "Estadísticas por clúster",
    x = "Variable y estadística",
    y = "Valor"
  ) +
  theme_minimal() +
  theme(axis.text.x = element_text(angle = 45, hjust = 1))

clusplot(segment_customers_k,segment_customers_k$cluster_k,shape=TRUE,color=TRUE,labels=2)

write.csv(df, "df_clusterizado.csv", row.names = FALSE, fileEncoding = "latin1")

write.csv(df_scaled, "df_scaled.csv", row.names = FALSE, fileEncoding = "latin1")
```

Estas son las características y atributos que hemos determinado que
comparte cada clúster:

**Clúster 1: *Rookie invisible***

Este grupo está compuesto por jugadores jóvenes, con una edad promedio
de aproximadamente 24 años. Su tiempo en cancha es reducido y su
rendimiento por minuto es bajo, lo que indica una participación limitada
y poco impacto en el juego.

**Clúster 2: *Explosivo emergente***

En este grupo se encuentran jugadores también jóvenes, con una edad
cercana a los 25 años. Se destacan por su alta actividad en el campo,
reflejada en muchas asistencias y puntos, así como un rendimiento
general elevado.

**Clúster 3: *Leyenda activa***

Este grupo lo conforman jugadores con mayor edad, alrededor de los 33
años. A pesar de su veteranía, tienen una presencia significativa en el
juego con muchos minutos disputados, un buen rendimiento y un número
considerable de asistencias.

**Clúster 4: *Alpha del juego***

Aquí se agrupan jugadores de edad media, aproximadamente 26 años. Son
los que más sobresalen en el juego, liderando en rebotes, asistencias y
puntos, lo cual evidencia un impacto global muy alto en el rendimiento
del equipo.

**Clúster 5: *Pieza silenciosa***

Este clúster incluye jugadores mayores, cerca de los 30 años. Su tiempo
en cancha es moderado y su rendimiento se considera medio-bajo,
cumpliendo un rol menos protagónico dentro del equipo.

**Clúster 6: *Relevo estratégico***

Este grupo está formado por jugadores muy jóvenes, con una edad
aproximada de 22 años. Aunque tienen minutos medios en cancha, sus
estadísticas generales y rendimiento son modestos, lo que sugiere un
papel de apoyo dentro del equipo.
